ACORDAO-COMPLETO-2515241

ACÓRDÃO 17231/2021 ATA 35/2021 - PRIMEIRA CÂMARA

VISTOS, relatados e discutidos estes autos nos quais se analisam embargos de declaração opostos pela Sra. Ivêta Maria de Brito Gomes em face do Acórdão 11478/2021-TCU-Primeira Câmara, por meio do qual esta Corte de Contas negou provimento ao pedido de reexame interposto pela embargante contra os termos do Acórdão 5326/2021-TCU-Primeira Câmara;
ACORDAM os Ministros do Tribunal de Contas da União, reunidos em Sessão da 1ª Câmara, diante das razões expostas pelo Relator, em:
9.1. conhecer dos presentes embargos de declaração, com fundamento nos arts. 32, inciso II, e 34 da Lei 8.443/1992, para, no mérito, rejeitá-los;
9.2. informar à embargante que cabe a ela comprovar, junto ao Comando Exército, a regularização da situação que a impede de perceber a pensão militar em epígrafe, apresentando comprovante de renúncia de um dos outros dois benefícios previdenciários que atualmente percebe;
9.3. dar ciência desta decisão à embargante e ao Comando do Exército.

Embargos de declaração opostos em face de decisão que negou provimento ao pedido de reexame interposto pela embargante.

Primeira Câmara

Comando do Exército.

3. Embargante: Ivêta Maria de Brito Gomes (XXX.546.193-XX).

Jorge Oliveira.

13.1. Ministros presentes: Walton Alencar Rodrigues (Presidente), Benjamin Zymler, Vital do Rêgo (Relator) e Jorge Oliveira.
13.2. Ministro que alegou impedimento na Sessão: Jorge Oliveira.
13.3. Ministros-Substitutos presentes: Augusto Sherman Cavalcanti e Weder de Oliveira.

VITAL DO RÊGO

Ministro Vital do Rêgo.

Trata-se de embargos de declaração opostos por Ivêta Maria de Brito Gomes em face do Acórdão 11478/2021-TCU-Primeira Câmara, por meio do qual esta Corte de Contas negou provimento a pedido de reexame interposto pela embargante contra os termos do Acórdão 5326/2021-TCU-Primeira Câmara, por meio do qual o Tribunal considerou ilegal o ato de pensão militar emitido em favor da recorrente. 
Em seu apelo recursal, juntado na peça 65 e datado de 27/9/2021, a embargante sustenta, no essencial, que (grifos no original) :
 (...) 
- DA SÍNTESE DAS ALEGAÇÕES E DA FUNDAMENTAÇÃO JURÍDICA DOS EMBARGOS - NECESSIDADE DE CLAREAR O ACÓRDÃO RECORRIDO: 
II.1 - Da ascensão de nível hierárquico após a reforma, refletida na pensão 
Ocorre que o exame do Recurso de Reexame se deu sob a ótica do ato jurídico complexo que envolve a concessão de aposentadoria, reforma ou pensão, tecendo a unidade técnica e argumentos recebido pela Colenda 1ª Câmara na seguinte linha: 
7.5. No que se refere a ato jurídico perfeito, vale lembrar que a jurisprudência do Supremo Tribunal Federal é no sentido de classificar como ato complexo a concessão de aposentadoria, reforma ou pensão, consoante os seguintes julgados (RMS 3881/SP, MS 19875/DF, RE 195861/ES e MS 23665/DF) . 
7.6. Assim, sendo o ato de pensão complexo, este somente passa a estar plenamente formado (perfeito) , válido (aferição da legalidade com reflexo de definitividade perante a Administração) e eficaz (plenamente oponível a terceiros, deixando de apresentar executoriedade provisória) quando recebe o registro pela Corte de Contas. Tal entendimento decorre do disposto no inciso III do art. 71 da Constituição Federal, que estabelece que compete ao Tribunal de Contas da União apreciar, para fins de registro, a legalidade dos atos de admissão, assim como a concessão de aposentadoria, reforma ou pensão. 
7.7. Nessa perspectiva, impõe-se reconhecer que referido ato possui natureza precária (cf., e.g., Acórdão 2482/2007-TCU-Primeira Câmara, Relator Augusto Nardes) , razão pela qual, até que haja o efetivo julgamento e o consequente registro pela Corte de Contas, não há que se falar em ato jurídico perfeito, tendo em vista a ausência de aperfeiçoamento e definitividade do ato. 
7.8. A propósito do tema, colaciona-se entendimento esposado pela Corte Constitucional ao decidir no âmbito do RE 195861/ES: 
APOSENTADORIA. ATO ADMINISTRATIVO DO CONSELHO DA MAGISTRATURA. NATUREZA. 	COISA 	JULGADA ADMINISTRATIVA. INEXISTÊNCIA. O ato de aposentadoria exsurge complexo, somente se aperfeiçoando com o registro perante a Corte de Contas. Insubsistência da decisão judicial na qual assentada, como óbice ao exame da legalidade, a coisa julgada administrativa. (grifos acrescidos) 
7.9. No caso em apreço, não houve o respectivo registro em razão da constatação de ilegalidade no ato, o que afasta, por si só, a presunção de legitimidade do ato administrativo que concedeu o benefício à recorrente, não havendo, assim, que se falar em violação da segurança jurídica ou de proteção da confiança. 
7.10. Relativamente à base de cálculo dos proventos da pensionista militar, cabe ressaltar que o instituidor foi reformado, por impedimento de idade, no posto de Coronel, sendo os proventos fixados com base no posto de General de Divisão. No entanto, no ato de pensão, constou o posto de General do Exército, com a fundamentação de que a concessão de reforma se deu por incapacidade definitiva (peça 5) . 
7.11. Ocorre que a ascensão de um posto, em razão de incapacidade, deu-se após a inativação, quando o militar já se encontrava reformado por impedimento de idade, não havendo amparo legal para essa promoção nem seus reflexos financeiros nos proventos pagos à recorrente.   
Entretanto o ato que se encontra agora sob exame, qual seja o de pensão da Sra. IVÊTA MARIA DE BRITO GOMES, possui alicerce em atos já tomados por esta Corte de Contas, e que, s.m.j., já foram atingidos pela coisa julgada. 
Estamos aqui falando do Acórdão 165/2006-TCU-Segunda Câmara, junto aos autos TC Processo 019.281/2005-5, que o ato referente à reforma inicial e do Acórdão 2740/2011-TCU-Segunda Câmara, proferido nos autos do processo TC Processo 010.982/2006-8, que julgou o ato de alteração de reforma relativa a segunda majoração nos proventos do instituidor, tendo como fundamento "a incapacidade definitiva", onde foi apreciado pela legalidade, e assim tornado legal a patente remuneratória de General de Exército para o Sr. JOSE MARIA DE OLIVEIRA LIMA, e que já estava perfectibilizado há anos, integrando o patrimônio do então reformado, não havendo, portanto, cabimento tal redução.  
Há de se destacar que o paradigma utilizado para levar ao novo entendimento foi formado em 18 de setembro de 2019, através do Acórdão nº 2.2252019 - TCU - Plenário, portanto, bem depois dos julgados acima mencionados, ocorridos em 2005 e 2011. Além do mais, naquele momento estava-se em discussão no processo a reforma do Sr. Fernando Geraldo de Siqueira simultaneamente com o ato de alteração, editado em 2018, para vincular os proventos do interessado ao soldo de General de Divisão, ou seja, dois postos acima daquele que o militar ostentava na atividade, veja passagem do Acórdão: 
Em exame as reformas de quatro militares do Comando do Exército. 3. A Secretaria de Fiscalização de Pessoal (Sefip) propugna, com a anuência do Ministério Público, o registro de todos os atos.  
Divirjo dos pareceres no tocante à alteração da reforma do sr. Fernando Geraldo de Siqueira, pelas razões que passo a expor. 
 
Segundo informam os autos, o militar em questão, ocupante do posto de Coronel, foi transferido para a reserva remunerada em 1990, quando contava 53 anos de idade e 37 anos de serviço. Desde então, por ter mais de trinta anos de serviço ativo, passou a receber seus proventos calculados com base no soldo de General de Brigada, com fulcro na regra prevista na redação primitiva do art. 50, inciso II, da Lei 6.880/1980 ("São direitos dos militares (...) a percepção de remuneração correspondente ao grau hierárquico superior ou melhoria da mesma quando, ao ser transferido para a inatividade, contar mais de 30 (trinta) anos de serviço") . Nessas condições, o militar foi reformado ex officio em 2001, ao atingir a idade limite de permanência na reserva remunerada.  
Neste processo, além do ato inicial de reforma do sr. Fernando Geraldo de Siqueira (peça 5) , aprecia-se também um ato de alteração (peça 6) , editado em 2018 para vincular os proventos do interessado ao soldo de General de Divisão, ou seja, dois postos acima daquele que o militar ostentava na atividade. 
Dessa forma, o que se julgava naquele momento era um processo de reforma combinado com uma alteração do próprio pedido inicial, e que só futuramente serviria de base com elemento de pedido de uma possível pensão, como é o caso da embargante. 
Assim, Nobre Julgador, entende a defesa haver a necessidade de esclarecer como o julgado proferido por meio do Acórdão nº 2.225-2019-TCU-Plenário, teria o condão de mudar a decisão proferida por esta Egrégia Corte de Contas lavrada no Acórdão 2740/2011-TCU-Segunda Câmara, que reconheceu a legalidade na alteração promovida na reforma do então militar, pois entendemos que este já se encontrava calcificado no ordenamento jurídico a decisão lá prolatada.  
Ademais, no Julgado paradigma, Acórdão nº 2.225-2019 - TCU - Plenário, o Colendo Tribunal tomou o cuidado em adotar um marco temporal para que a nova situação fosse aplicada, senão vejamos a passagem a seguir: 
Portanto, numerosas situações foram constituídas e estão consolidadas com fundamento na interpretação anteriormente adotada por esta Corte de Contas. Lembre-se que, na maioria desses casos, os beneficiários são pessoas idosas e/ou inválidas, entre militares reformados e pensionistas. A fim de assegurar o respeito aos princípios da segurança jurídica e da boa-fé, penso ser necessário formular uma solução que preserve os atos praticados com respaldo nas decisões deste TCU. Para tanto, sugiro estabelecer um marco temporal para a aplicação do novo entendimento a ser adotado no âmbito desta Casa. 
Considerando que hoje se propõe a alteração da jurisprudência que até aqui orientou legitimamente as deliberações desta Corte acerca da matéria, bem como a atuação das unidades de pessoal das Forças Armadas, entendo que se possa adotar, como marco temporal, a presente data. 
Ademais, discorda a defesa da posição externada pelo Nobre Relator quando aduz que:  
Ocorre, entretanto, que os atos de concessão de reforma e pensão militar, embora tenham correlação, são atos complexos independentes, de tal sorte que uma eventual irregularidade que não tenha sido analisada em um ato de reforma apreciado pela legalidade pode ser reavaliada em um ato de pensão militar. Este é exatamente o caso em questão, uma vez que no ato de pensão militar foi identificada irregularidade que impede o seu registro.  
Entende a defesa que o posicionamento manifestado pelo eminente Relator deve ser aplicado em cima do mesmo terreno, qual seja, em cima dos atos e/ou decisões manifestadas após 18 de setembro de 2019, quando a Egrégia Corte de Contas mudou sua a jurisprudência, caso contrário nos deparamos com situações extremamente contraditórias, e.g., uma reforma que foi alterada nos moldes aqui discutido, com dois pulos, julgada legal, e que, pela morte do instituidor a pensão julgada antes de 18 de setembro de 2019, foi considerada legal, com base na jurisprudência antiga, já pela posição do eminente Relator, mesmo tendo sido julgado legal a alteração da reforma, com base na jurisprudência anterior, no julgamento da pensão passará a ser aplicado a jurisprudência nova, reformando o ato, também complexo, de registro da alteração da reforma, julgado na regência da jurisprudência antiga.  
Ora, Nobres Julgadores, não pode ter julgamento diferente para a mesma base sólida, a nova jurisprudência, inaugurada pelo Acórdão nº 2.225-2019 - TCU - Plenário, só pode atingir as alterações de reforma sugeridas a partir do marco delimitado, assim tanto pensões já julgadas, como que ainda não foram, mas que já tiveram suas reformas apreciadas e tidas como legais antes da mudança, devem ser consideradas. 
Dessa forma, a defesa vislumbra haver uma forte contradição ao tentar reformar uma decisão proferida lá em 2011, como legal, qual seja, o posto de General de Exército julgado como legal no bojo do processo TC Processo 010.982/2006-8, e utilizar-se da mudança a nova jurisprudência adotada em 2019, onde a própria decisão fixa um marco temporal, 18 de setembro de 2019, data do julgado, e destaca que não pode atingir a situações passadas.  
Sendo assim, entende a defesa a existência de contradição na decisão embargada e que não reconheceu o Recurso de Reexame, diante os argumentos acima postos.  
II.2 - Da acumulação da pensão militar com aposentadoria no serviço público estadual pensão do RGPS:  
Já em relação a acumulação irregular, embora este Tribunal de Contas não tenha acolhido os argumentos apresentados no Recurso de Reexame, ainda assim, a forma como oportuniza a embargante a regularizar a situação tolhe de morte esse espaço, visto que já oficia o Órgão vinculante do pensionista a suspender o pagamento da pensão, sem sequer deixar margem temporal para que o embargante exerça a sua opção. 
Destaca-se, Nobre Julgadores, que desde a primeira decisão desfavorável exarada no Acórdão 5326/2021-TCU-Primeira Câmara, tanto o Relatório Técnico de instrução, como o Voto do Relator já se manifestavam da seguinte forma: 
 TC Processo 040.346/2020-0 
 RELATÓRIO TÉCNICO  
 PROPOSTA DE ENCAMINHAMENTO 
 17. Ante o exposto, com fundamento nos arts. 71, inciso III, da Constituição Federal, 1º, inciso V, e 39, incisos I e II, da Lei 8.443/1992 e 260, § 1º e 5º, do Regimento Interno do Tribunal de Contas da União, bem como art. 7º, § 4º da IN 78/2018, propõe-se: 
 g) no que se refere apresente às beneficiárias, Sras. IVETA MARIA DE BRITO GOMES, XXX.546.193-XX, ato nº 47740/2016, SONIA MARIA SAMPAIO MACHADO, 168.265.153- 34, ato nº 46501/2016, TEREZA MARLENE TAVORA MAIA DE PAIVA, XXX.556.053-XX, ato nº 2668/2017, que seja apresentado as elas o direito à opção por 02 (dois) dos benefícios dos 03 (três) que estão sendo pagos atualmente. 
VOTO DO RELATOR  
 15. Portanto, salvo na hipótese de prévia e efetiva opção, devidamente comprovada, por apenas um dos demais benefícios, não há como prosperar as pensões militares das interessadas.   
Ora, Ilustres Ministros, é comprovado nos presentes autos que além do benefício aqui guerreado, a embargante detém mais dois, assim demonstrado:  
	Titular (nome) 
	Situação
	Valor
	Espécie (descrição completa) 
	Data Início

	IVETA MARIA DE BRITO GOMES
	Ativo
	803,45
	SERVIDORA PÚBLICA ESTADUAL
	20/06/79

		Ativo
	1045,00
	PENSÃO POR MORTE PREVIDENCIÁRIA DO INSS
	26/11/88

É certo que dos benefícios apresentados no presente processo o oriundo desta pensão é o que possui a melhor remuneração, e é justamente o que este Egrégio Tribunal solicita que seja suspenso, ofuscando assim a oportunidade de escolha da pensionista entre os benefícios mais favoráveis.  
Vale destacar o ocorrido na decisão original, onde o Exército Brasileiro suspendeu a pagamento a Sra. IVETA MARIA DE BRITO GOMES, com base em comunicação da decisão proferida pelo Acórdão 5326/2021-TCU-Primeira Câmara, mesmo tendo a defesa impetrado Recurso de Reexame, dentro do prazo regimental, o que suspenderia a execução da destacada decisão. Porém, como seguiu o Exército Brasileiro, suspendeu os benefícios e só retornou quando comunicado do ingresso do Recurso junto a este Tribunal. No entanto, não lhe foi ressarcido, até a presente data, os meses que indevidamente foram retidos os benefícios.  
Espera-se que tal fato não ocorra neste momento processual, uma vez que os Embargos de Declaração aqui propostos, como ocorre com o Recurso de Reexame antes manejado, suspendem a decisão de parar o depósito dos benefícios, e como narrado acima, oportuniza à embargante um momento para que opte por quais dos benefícios deseja que seja atribuído como de direito.  
Nessa toada, importante que seja assinalado prazo, não para que se suspenda os benefícios, mais sim para que a Sra. IVETA MARIA DE BRITO GOMES, apresente ao Exército Brasileiro sua opção dentre os benefícios em destaque e assim seja formalizado novo ato concessório a ser colocado ao crivo desta Colenda Corte de Contas. 
Ponto omisso na decisão que denegou o Recurso de Reexame, e que leva apreensão a embargante, encontra-se na passagem constante do item c.3 da Proposta de Encaminhamento do Processo TC Processo 040.346/2020-0, quando é colocado que: 
 	TC Processo 040.346/2020-0 
PROPOSTA DE ENCAMINHAMENTO 
c.3) alerte aos beneficiários que o efeito suspensivo proveniente da interposição de possíveis recursos perante o TCU não as exime da devolução dos valores percebidos indevidamente após a respectiva notificação, caso os recursos não sejam providos.  
Toda apreensão recai no fato de que, o que se discute no presente processo é a legalidade de 3 (três) recebimentos, onde, pelo deslinde tomado até o presente, se observou que a embargante possui o direito ao recebimento de somente 2 (dois) e com o direito de opção.  
Então, no caso de ser aplicado a sanção mencionada no item c.3 da Proposta de Encaminhamento acima transcrita, qual benefício deve ser atingido? Peço que deve ser aquele descartado pelo interessado, aquele que abdicado e que não deve compor o novo ato concessório de pensão, e não o maior benefício.  
Assim, torna necessário esta Corte de Contas esclarecer, no caso de vir aplicar a regra acima narrada, qual a base que deve ser utilizada.  
III - DOS PEDIDOS: 
Ante todo o, a Embargante roga pelo recebimento do presente Recurso de Embargos de Declaração, por ser tempestivo, e quanto ao mérito que: 
receba para reformular a decisão recorrida com o reconhecimento pela legalidade da alteração promovida pelo Acórdão 2740/2011-TCU-Segunda Câmara, que reconheceu a legalidade na alteração promovida na reforma do então militar; 
Que conceda prazo para que a Embargante ajuste a escolha dos benefícios que irão compor o novo ato concessório de pensão; 
Manifeste sobre qual benefício deve suportar os possíveis efeitos da sugestão de encaminhamento contido no item c.3, constante acima; 
 
Ante a apresentação deste Recurso, que o Exército Brasileiro seja imediatamente comunicado para que não retenha os pagamentos à Recorrente, bem como para que implante os benefícios retidos desde a primeira comunicação até os dias atuais, haja vista que a postura daquele Órgão além de ser irregular, está deixando a beneficiária, pessoa idosa e doente, em situação de penúria. 
É o Relatório.

Rubens Ferreira Studart Filho (OAB/CE 16.081); Wilson de Norões Milfont Neto (OAB/CE 15.248).

Procurador Rodrigo Medeiros de Lima.

EMBARGOS DE DECLARAÇÃO OPOSTOS EM FACE DO ACÓRDÃO 11.478/2021-TCU-1ª CÂMARA, POR MEIO DO QUAL ESTA CORTE DE CONTAS NEGOU PROVIMENTO A PEDIDO DE REEXAME INTERPOSTO PELA EMBARGANTE EM FACE DO ACÓRDÃO 5.326/2021-TCU-1ª CÂMARA. OMISSÕES E OBSCURIDADES ALEGADAS NÃO CARACTERIZADAS. CONHECIMENTO. REJEIÇÃO.

PENSÃO MILITAR (PMIL)

não atuou.

Em análise, embargos de declaração opostos por Ivêta Maria de Brito Gomes em face do Acórdão 11478/2021-TCU-Primeira Câmara, por meio do qual esta Corte de Contas negou provimento ao pedido de reexame interposto pela embargante contra os termos do Acórdão 5326/2021-TCU-Primeira Câmara, que considerou ilegal o ato de pensão militar emitido em favor da interessada. 
A referida concessão foi considerada ilegal em razão de: (i) a embargante perceber, além da pensão militar, outros dois benefícios previdenciários, em desacordo com o disposto no art. 29 da Lei 3.765/1960; (ii) irregularidade no valor da remuneração de referência comunicado para a pensão, em decorrência da ascensão ilegal de nível hierárquico concedido ao instituidor em momento que ele já se encontrava reformado.
Preliminarmente, destaco que a embargante tomou ciência da decisão embargada em 20/9/2021, consoante consta na petição de peça 65. Com isso, o embargo em questão, datado de 27/9/2021 e protocolizado neste Tribunal na mesma data, encontra-se tempestivo, nos termos do art. 287, § 1º, do Regimento Interno do TCU. 
Em síntese, a Sra. Ivêta Maria de Brito Gomes apresenta os seguintes argumentos: 
que o TCU, por meio do Acórdão 2740/2011-TCU-Segunda Câmara, proferido nos autos do processo TC Processo 010.982/2006-8, considerou legal o ato de alteração de reforma relativa à segunda majoração nos proventos do instituidor, tendo como fundamento "a incapacidade definitiva" e que tal fato caracterizaria fato consumado (coisa julgada administrativa) ; 
alega que haveria a necessidade de esclarecer como o entendimento proferido por meio do Acórdão 2225/2019-TCU-Plenário teria o condão de mudar a decisão proferida pelo TCU no Acórdão 2740/2011-TCU-Segunda Câmara, no qual se reconheceu a legalidade na alteração promovida na reforma do então militar;
sustenta que, dos benefícios apresentados no presente processo, o oriundo da pensão militar é o que possui a melhor remuneração, e é justamente o que o TCU determina a suspensão, ofuscando a oportunidade de escolha, pela pensionista, entre os benefícios mais favoráveis.
II
De início, conheço dos presentes embargos de declaração, uma vez preenchidos os requisitos processuais aplicáveis à espécie recursal, nos termos dos arts. 32, inciso II, e 34 da Lei 8443/1992 c/c o art. 287 do Regimento Interno do TCU. No mérito, proponho rejeitá-los, por inexistir a omissão/obscuridade alegada.
A despeito dos argumentos apresentados, o apelo manejado pela embargante por intermédio de seu representante legal não tem o condão de promover alteração na parte dispositiva do acórdão embargado, pelas razões que passo a expor.
 Preliminarmente, destaco que as alegações ora trazidas retomam pontos já debatidos quando da discussão de mérito do processo e na análise do pedido de reexame. 
Observo que o argumento que suscita o Acórdão 2740/2011-TCU-Segunda Câmara já foi devidamente analisado no voto condutor do acórdão atacado, caracterizando mero inconformismo do embargante. Senão vejamos:
	(...) 
De início, rememoro que o instituidor, o Sr. José Maria de Oliveira Lima, ocupante, na ativa, do posto de coronel, foi transferido para a reserva remunerada em 27/5/1983, quando contava 50 anos de idade e 32 anos e 2 meses de serviço. Desde então, por ter mais de trinta anos de serviço ativo, passou a receber seus proventos calculados com base no soldo de general de brigada, com fulcro na regra prevista na redação primitiva do art. 50, inciso II, da Lei 6.880/1980. Mais tarde, em 14/4/1997, o instituidor foi reformado por impedimento de idade, mantendo os proventos com base no soldo de general de brigada. O ato referente à reforma inicial (Sisac 10003371-07-2003-001531-2) foi apreciado pela legalidade nos autos do TC Processo 019.281/2005-5 (Acórdão 165/2006-TCU-Segunda Câmara) .  
Observo que o ato de alteração de reforma que culminou na segunda majoração nos proventos do instituidor (Sisac 10003371-07-2003-001532-0) , tendo como fundamento "a incapacidade definitiva", foi apreciado pela legalidade pelo TCU nos autos do TC Processo 010.982/2006-8 (Acórdão 2740/2011-TCU-Segunda Câmara) . Ocorre, entretanto, que os atos de concessão de reforma e pensão militar, embora tenham correlação, são atos complexos independentes, de tal sorte que uma eventual irregularidade que não tenha sido analisada em um ato de reforma apreciado pela legalidade pode ser reavaliada em um ato de pensão militar. Este é exatamente o caso em questão, uma vez que no ato de pensão militar foi identificada irregularidade que impede o seu registro.
Quanto ao entendimento firmado a partir da prolação do Acórdão 2225/2019-TCU-Plenário, vale mencionar que ele passou a ser aplicado a partir de 18/9/2019 para as concessões apreciadas pelo TCU a partir da referida data. É o caso da concessão de pensão militar à embargante, cujo registro foi negado pelo TCU na sessão de 30/3/2021 (Acórdão 5326/2021-TCU-Primeira Câmara) . Vale mencionar que a decisão embargada já havia se manifestado sobre o ponto mencionado, nos seguintes termos:
 Sobre a irregularidade que constou da pensão militar emitida em favor da recorrente, observo que, a partir do Acórdão 2225/2019-TCU-Plenário, proferido na sessão de 18/9/2019, o Plenário desta Corte de Contas passou a seguir o entendimento que há muito tempo se encontrava cristalizado no âmbito do Superior Tribunal de Justiça (STJ) , a exemplo do decidido no RE 1.340.075, cuja ementa, por oportuna, transcrevo a seguir:
ADMINISTRATIVO. MILITAR. REFORMA. ALTERAÇÃO DE BENEFÍCIO. INCAPACIDADE SUPERVENIENTE. ART. 110, § 1º C/C ART. 108, V, DA LEI 6.880/80. MILITARES DA ATIVA OU RESERVA REMUNERADA. RESTRIÇÃO. MILITAR JÁ REFORMADO. IMPOSSIBILIDADE. 1. A reforma do militar com a remuneração calculada com base no soldo correspondente ao grau hierárquico imediato ao que possuir ou que possuía na ativa, nos termos do art. 110, § 1º c/c o art. 108, V, da Lei 6.880/80, restringe-se aos militares da ativa ou reserva remunerada, na exata disposição do caput do art. 110, não sendo possível a concessão de tal benesse àqueles militares já reformados. 2. Recurso especial não provido. (destaque acrescido) 
 (REsp 1.340.075/CE, Rel. Min. Castro Meira, Segunda Turma, julgado em 9/4/2013, DJe de 15/4/2013) 
 Verifico que o novo entendimento firmado a partir do Acórdão 2225/2019-TCU-Plenário tem sido aplicado para atos apreciados pelo TCU após a prolação do referido decisum, em estrita observância ao princípio da segurança jurídica. Com isso, o cálculo dos proventos da pensão militar emitida em favor da recorrente, que levou em consideração a alteração promovida na reforma do instituidor para agregar, como referência para os proventos, mais um grau hierárquico acima daquele que já era percebido pelo Sr. José Maria de Oliveira Lima na reforma, não encontra respaldo legal.
Vale dizer que a via dos embargos de declaração é estreita e se presta, nos termos do Código de Processo Civil, precipuamente, a desfazer obscuridades, a afastar contradições, a suprir omissões e/ou a corrigir erros materiais que eventualmente se registrem no acórdão proferido pelo Tribunal. 
Assim, essa modalidade recursal só permite o reexame do acórdão embargado quando utilizada com o específico objetivo de viabilizar um pronunciamento jurisdicional de caráter integrativo-retificador, vocacionado a afastar as situações de obscuridade, omissão ou contradição, a complementar e a esclarecer o conteúdo da decisão proferida ou, ainda, a retificar erro material. Nesse sentido é a jurisprudência do Supremo Tribunal Federal, consoante se observa a seguir:
EMBARGOS DE DECLARAÇÃO - INOCORRÊNCIA DE CONTRADIÇÃO, OBSCURIDADE, OMISSÃO OU ERRO MATERIAL (CPC, ART. 1.022) - PRETENDIDO REEXAME DA CAUSA - CARÁTER INFRINGENTE - INADMISSIBILIDADE NO CASO - EMBARGOS DE DECLARAÇÃO REJEITADOS. OS EMBARGOS DE DECLARAÇÃO NÃO SE REVESTEM, ORDINARIAMENTE, DE CARÁTER INFRINGENTE - Não se revelam cabíveis os embargos de declaração quando a parte recorrente - a pretexto de esclarecer uma inexistente situação de obscuridade, omissão, contradição ou erro material (CPC, art. 1.022) - vem a utilizá-los com o objetivo de infringir o julgado e de, assim, viabilizar um indevido reexame da causa. Precedentes (Emb. Decl. no A.G.REG. na Reclamação 31.563 Minas Gerais. Relator: Min. Celso de Melo. Julgado em 4/5/2020) .
Com isso, a decisão recorrida não permite o emprego da via recursal dos embargos de declaração, sob pena de grave disfunção jurídico-processual dessa modalidade de recurso, porquanto inocorrentes, em tal situação, os pressupostos que justificariam a sua adequada utilização. 
Quanto à determinação de suspensão dos pagamentos decorrentes da pensão militar em epígrafe, vale mencionar que tal determinação ocorreu porque o objeto dos presentes autos é justamente esse, e não os outros dois benefícios previdenciários. Além disso, a competência constitucional atribuída a este Tribunal não abarca, de forma direta, a análise dos outros dois benefícios, de tal sorte que não compete ao TCU determinação no sentido suprimi-los. 
De outro lado, observo que cabe exclusivamente à embargante, no tempo que entender necessário, regularizar a situação que a impede de figurar como beneficiária da pensão militar em epígrafe, renunciando a um dos benefícios que percebe dos cofres públicos nos termos do art. 29 da Lei 3.765/1960, caso seja a presente pensão militar mais vantajosa. Optando pelo benefício em análise, cabe à embargante comprovar, junto ao Comando do Exército, que renunciou a um dos benefícios que possuía, de sorte a tornar legal sua habilitação na condição de beneficiária do instituidor José Maria de Oliveira Lima.
Em conclusão, os argumentos trazidos pela Sra. Ivêta Maria de Brito Gomes não têm o condão de alterar o mérito da decisão embargada, razão pela qual ela deve ser mantida integralmente.
Ante o exposto, VOTO para que seja adotada a minuta de acórdão que ora trago ao exame deste Colegiado.
TCU, Sala das Sessões, em 5 de outubro de 2021.
Ministro VITAL DO RÊGO 
Relator